【裁判字號】    90,台上,341
【裁判日期】    900118
【裁判案由】    偽造有價證券
【裁判全文】
最高法院刑事判決                                  九十年度台上字第三四一號
    上  訴  人  甲○○
                乙○○
    右  一  人
    選任辯護人  侯重信律師
右上訴人等因偽造有價證券案件，不服台灣高等法院高雄分院中華民國八十七年十一
月十七日第二審判決（八十七年度上訴字第二○五號，起訴案號：台灣高雄地方法院
檢察署八十四年度偵字第二三○二○號，八十五年度偵字第一三○八三號），提起上
訴，本院判決如左：
    主  文
原判決撤銷，發回台灣高等法院高雄分院。
    理  由
本件原判決認定上訴人乙○○於民國七十八年間，因犯妨害自由罪，經台灣高雄地方
法院判處有期徒刑十月，八十年減刑為有期徒刑五月，八十年一月一日執行完畢，仍
不思悔改，於八十一年十二月間，乙○○之妻厲彥萍以其弟厲彥崑名義，購得坐落高
雄市○○區○○段二小段六七四地號持分土地及其上門牌號碼高雄市○○區○○路四
十六巷十四號房屋，情商其同學任高雄區中小企業銀行潮州分行恒春辦事處（下稱恒
春辦事處）主任之上訴人甲○○（原名張義福）協助，以該房地設定第二順位抵押權
，向恒春辦事處貸得新台幣（下同）三百六十萬元。嗣於八十二年四月間，厲彥萍無
法依約塗銷第一順位抵押權，使甲○○須負擔違反銀行貸款程序之責任，厲彥萍乃決
定償還恒春辦事處之貸款。於同年四月十九日上午，厲彥萍即交付乙○○一百萬元之
現款偕同代書許俊賢前往恒春辦事處，辦理清償手續，同日下午，經乙○○、甲○○
會算後，貸款本金、利息、違約金，共須償還三百七十五萬七千五百六十四元，乙○
○、甲○○評估後，除厲彥崑帳戶內原有之存款十四萬九千餘元，加上乙○○所攜帶
之現金一百萬元，乙○○夫婦可再自籌二十八萬元外，尚不足六十五萬七千五百六十
四元，乙○○請求甲○○幫忙籌款，甲○○為恐遭上級追究責任，答應幫忙。二人明
知厲彥崑並無授權簽發本票，竟共同意圖供行使之用，而推由不知情之不詳姓名成年
人，在該恒春辦事處，偽簽厲彥崑之姓名地址，發票日八十二年四月二十日、到期日
八十六（按：八十六為八十二之誤）年六月二十日、票面金額六十五萬七千五百六十
四元，而與甲○○之原名張義福共同發票之偽造本票一紙，而偽造有價證券。乙○○
將現金一百萬元存入厲彥崑帳戶內及偽造之本票，交給甲○○，甲○○亦開具八十二
年四月二十日之清償證明交由乙○○、許俊賢收執後，乙○○、許俊賢即行離去。甲
○○於同日晚上持該偽造之本票前往高雄市○○路一五二號十五樓之二翁寶慶住處，
向不知情之翁寶慶借得同面額之現款，甲○○將該本票交付翁寶慶收執。厲彥萍則於
翌（二十）日下午託人至上開銀行小港分行，以聯行收付之方式，存入二十八萬八千
元於厲彥崑帳戶，甲○○以轉帳方式，自厲彥崑帳戶內提出一百十四萬九千元清償，
餘款二百四十五萬一千元及利息、違約金十五萬七千五百六十四元均以現金清償完畢
。嗣本票到期後，乙○○夫婦及甲○○無法如期償還，經翁寶慶追索無著，於八十四
年間持該本票向台灣高雄地方法院聲請裁定強制執行，厲彥崑收受該院八十四年度票
字第一一五九五號民事裁定書後始發覺上情等情。因而撤銷第一審判決，改判論處上
訴人等共同意圖供行使之用，而偽造有價證券，乙○○累犯之罪刑，固非無見。
惟按犯罪事實應依證據認定之，無證據不得推定其犯罪事實，刑事訴訟法第一百五十
四條定有明文。又有罪判決書，應於理由內記載認定犯罪事實所憑之證據及其認定之
理由，同法第三百十條第一款亦規定甚明。本件原判決認定「被告二人共同推由不知
情不詳姓名之成年人，偽造系爭本票」之事實，但於判決理由內，並未明所憑之證
據及其認定之理由。僅於理由二之(七)泛謂「甲○○、乙○○會算後，確知不足六十五
萬七千五百六十四元，而調借現款，開具本票為憑據，乃委由不知情不詳姓名之成年
人，填具本票，持以行使，有犯意聯絡、行為分擔」云云。此所謂「委由」不知情第
三人為之，所憑之證據為何﹖卻未為說明，憑空而為認定，即有判決不憑證據及理由
不備之違法。次查，證據雖已調查，而其內容尚未明瞭者，即與未經調查無異，如遽
行判決，仍屬應於審判期日調查之證據未予調查。又刑法上偽造有價證券罪之成立，
係以無權簽發有價證券之人，冒用他人名義簽發為要件。是故，事實審法院論處被告
有價證券之罪刑時，自應就上開犯罪要件之待證事實，依積極證據調查明白為事實認
定，並須於判決理由內明得心證之理由。法院依共同正犯論處時，於理由內，亦應
明犯意聯絡，行為分擔之證據，方屬適法。而原判決理由二之(二)內，述：「被告
乙○○之妻厲彥萍，經告訴人厲彥崑同意，以告訴人名義購買不動產，以之為擔保，
向恒春辦事處貸得三百六十萬元，並開立活期存款帳戶，嗣無法塗銷第一順位抵押權
，提前於八十二年四月十九日，由乙○○及代書許俊賢辦理清償事宜」等語。理由二
之(六)係述貸款及還款情形，並認定還款後，經會算連同利息、違約金等，尚不足六
十五萬七千五百六十四元，乙○○乃要求甲○○為之調現補足等情。於理由二之(三)內
，就乙○○夫妻及許俊賢代書所為「當日以三百餘萬元還清」之證言，依卷證資料，
指駁與事實不符，不足採信之理由。乙○○主張：其已以三百餘萬元還清貸款，並無
要求甲○○為其調現補足情事，本票何來，伊不知道等情；甲○○則主張：其與厲彥
萍有同學之誼，應乙○○之請求，由乙○○拿本票來，由其向他人調現補足等情，各
有筆錄記明在卷（見偵卷二十七頁背面，一審卷十五頁背面、六十九頁背面，九十二
頁背面）；二人各執其詞，究有如何犯意聯絡、行為分擔﹖原判決未明確認定。又原
判決既認定告訴人同意乃姊厲彥萍、姊夫乙○○以其名義向該恒春辦事處貸款及還款
等情，復認定還款時確有不足額情事，該因補足不足額之款項，以本票向第三人調現
之事，是否亦在告訴人同意概括授權之內﹖此等重要疑點，與上訴人等是否成立共同
偽造有價證券罪，至有關係，原審未予調查究明，依前開說明，自有應於審判期日調
查之證據未予調查之違法。再查，有罪判決書，對於被告有利之證據不採納者，應
述理由，刑事訴訟法第三百十條第二款定有明文，又科刑判決所認定之事實，如與所
採用之證據不相適合者，為證據上理由矛盾，本院就此著有判例。查系爭本票上之筆
錄，經內政部警政署刑事警察局鑑定結果，非甲○○之筆跡，有鑑驗通知書在卷足稽
，此於甲○○有利，何以不足作為其有利證據﹖原判決並未說明其理由，即嫌理由不
備。又系爭本票之票載金額為六十五萬七千五百六十四元，其上並無任何印文（見偵
卷第五頁），乙○○及證人許俊賢，均供述有還款情事，原判決理由二之(三)、(六)就自
告訴人帳戶內提款清償事，亦述甚詳。則甲○○縱確有為告訴人保管印章及確有供
述自該帳戶內提款八十萬元、二十萬元、五十萬元、十五萬二千元為告訴人繳交貸款
屬實，要與本件偽造本票之事無涉，而原判決理由二之(四)、(五)卻就甲○○有保管告訴
人之存摺與印章及自該存摺內提領該等金額之事，作為甲○○之犯罪證據，顯有認定
事實與所採用證據不相適合理由矛盾之違法。以上，或為上訴意旨所指摘，或為本院
得依職權調查之事項，應認原判決有撤銷發回之原因。
據上論結，應依刑事訴訟法第三百九十七條、第四百零一條，判決如主文。
中      華      民      國     九十     年      一      月     十八     日
                              最高法院刑事第三庭
                                  審判長法官  陳  錫  奎
                                        法官  劉  敬  一
                                        法官  洪  清  江
                                        法官  李  伯  道
                                        法官  呂  丹  玉
      右正本證明與原本無異
                                              書  記  官
中      華      民      國     九十     年      一      月    三十一    日


司法院資訊處製作；財團法人民間司法改革基金會備份。
